臺灣基隆地方法院民事判決　　　　　　 100年度簡上字第17號
上　訴　人
即原審原告　呂燕星
訴訟代理人　張騰濬
被上訴人
即原審被告　吳碧雲
　　　　　　郭朝清
　　　　　　　　　　　　號20樓之4
上列當事人間請求給付會款事件，上訴人對於中華民國99年12月
31日臺灣基隆地方法院99年度基簡字第794號第一審判決，提起
上訴，本院於100年7月25日言詞辯論終結，判決如下：
    主  文
原判決不利於上訴人部分均廢棄。
被上訴人吳碧雲、郭朝清應各給付上訴人新臺幣壹萬元，及被上
訴人吳碧雲自民國九十九年九月二十八日起，被上訴人郭朝清自
民國九十九年九月二十五日起，均至清償日止，按週年利率百之
五計算之利息。
第一、二審訴訟費用由被上訴人負擔。
    事實及理由
壹、上訴人方面：
一、上訴人上訴理由除與原判決記載相同者，茲引用之外，補稱
    ：
（一）上訴人參加以訴外人許林秀鑾為會首，每月15、30日開標
      一次，每期會款新臺幣（下同）1萬元，2 個會份，分別
      經編列為12、13號，採內標制，共計139會（含會首1會及
      會員138會）之民間互助會（下稱系爭合會），首期會款
      由許林秀鑾收取後，自92年3月15日起按期開標，初始均
      如期召開舉行，上訴人亦均如期繳納會款，至94年1月15
      日（第45期）開標完成後，即因許林秀鑾多次冒用及虛列
      他人名義得標，而無法繼續進行迄今，上訴人所參加編號
      13號會份為未標取之會份，因系爭合會倒會致上訴人就系
      爭合會之未得標之會份受有損失，依法未得標會員得請求
      已得標會員給付會款，被上訴人吳碧雲為編號6之合會會
      員、被上訴人郭朝清為系爭合會編號117之會員，且被上
      訴人等上揭2會份並為已得標會份，因此上訴人得向被上
      訴人請求會款。
（二）系爭合會之會員眾多，會員間彼此不認識，因此實際上參
      與合會之會員為何人及何會員為已投標會員，應以會首最
      為知悉，而系爭合會倒會後，會首許林秀巒委請訴外人崔
      百慶律師代為發函通知各合會會員，將被上訴人吳碧雲參
      與編號6之合會會份員及被上訴人郭朝清參與系爭合會編
      號117之會份均列為已得標會份。並且被上訴人2人亦均簽
      立死會承認書各1份。
（三）被上訴人吳碧雲於另案本院94年度基簡字第528號給付會
      款案件中，自陳其參加系爭合會3、4、5、6、133等5會，
      標了2會等語。
（四）系爭合會會單上，雖然係註記編號116號郭賴桃為已得標
      會份，但訴外人郭賴桃與被上訴人郭朝清為母子關係，而
      訴外人郭賴桃於本院94年度基簡字第528號以系爭合會未
      得標會員身分對上訴人呂燕星等系爭合會已得標會份會員
      請求給付會款，業據法院判決認定訴外人郭賴桃為未得標
      會員，得向上訴人及其他已得標會份請求給付會款，上訴
      人就其已得標會份部分業依據判決給付會款與訴外人郭賴
      桃，因此足信被上訴人郭朝清方為系爭合會已得標會員，
      系爭合會會單就該被告郭朝清編號117部分未註記為得標
      會份應係誤載，實際上應係記載於編號117號被上訴人郭
      朝清之會份已得標，誤載於編號116號訴外人郭賴桃之項
      下。
（五）依據前述，被上訴人吳碧雲所參與編號6會份及被上訴人
      郭朝清所參與編號117會份均為已得標會份，因此其得請
      求被上訴人給付會款各1萬元。
（六）基於前述，聲明：
   1、原判決不利於上訴人之部分均廢棄。
   2、被上訴人吳碧雲、郭朝清應各給付上訴人新臺幣（下同）
      1萬元，及分別自原審起訴狀繕本送達翌日起至清償日止
      按年息5﹪計算之利息。
貳、被上訴人吳碧雲、郭朝清均未曾到院辯論或提出書狀陳述。
參、得心證之理由：
一、被上訴人等均經合法通知，未於言詞辯論期日到場，核無民
    事訴訟法第386條各款所列情形，爰依民事訴訟法第436條之
    1第3項規定準用第463條、第385條第1項前段之規定，准上
    訴人之聲請，由其一造辯論而為判決。
二、首先，上訴人主張其為其參加系爭合會編號第13號會份，且
    該會份乃為未得標會份，業據其提出系爭合會會單1份，並
    未據被上訴人爭執，堪信為真。
三、次查，上訴人主張被上訴人吳碧雲為參加系爭合會編號6會
    份，依據上訴人所提出合會會單編號6部分記載之姓名雖為
    「許葉李」，並非被告吳碧雲，但實務上締結合會契約之人
    經常另以別名或借用親友姓名記載於合會單上，因此認定合
    會契約之真實會員要不得僅以合會單記載為唯一認定依據，
    而本院另審酌系爭合會倒會後，會首許林秀巒委任訴外人崔
    百慶律師所寄發之信函中，業將被上訴人吳碧雲列為編號6
    會份之會員，且為已得標死會會員，及並有吳碧雲親自簽立
    合會死會承認書1份，被上訴人吳碧雲承認就系爭合會其死
    會2 會，及本院94年度基簡字第528號其他會員間請求系爭
    合會會款案件中，被上訴人吳碧雲於上揭案件於94年9月20
    日言詞辯論期日當庭自陳：系爭合會其參加編號3、4、5、6
    、133等5會，其已標取2會等語，業據本院調閱上揭案卷核
    對屬實，是以上訴人主張被上訴人吳碧雲為參加編號6會份
    之會員且為已得標會員，要堪採信為真。
四、另查，上訴人主張被上訴人郭朝清參加系爭合會編號117號
    會份，且為已得標會員，其中上訴人提出之系爭合會會單確
    實際記載被上訴人郭朝清為117號會份會員，但該合會會單
    並未記載編號117號會份為已得標會份，雖依據合會會單尚
    無法認定被上訴人郭朝清為已得標會員。然上訴人提出會首
    許林秀巒委任訴外人崔百慶律師所寄發之信函中，卻將被上
    訴人郭朝清所參加117號會份，列為已得標死會會份，及提
    出郭朝清之代理人黃玉珠所簽立合會死會承認書1份，承認
    其參加系爭合會，死會1會，雖與系爭合會會單之記載不吻
    合，然上揭律師函係會首許林秀巒於系爭合會倒會後，通知
    所有會員之內容，經列為已得標會員者，即立即產生面對其
    他未得標會員要求繼續給付會款之義務，如被上訴人郭朝清
    並非已得標會員當會立即提出否認，但迄今被上訴人郭朝清
    未曾否認上情。復且尚有被上訴人授權郭玉珠填載之死會承
    認書1份，與上揭律師函記載相符，益足認定被上訴人參加
    編號117號會份為已得標會份。然如將被上訴人郭朝清列為
    已得標會員，則導致未得標會員人數少於93名，與上訴人主
    張人數未得標會員人數不符，此部分上訴人復主張另一名未
    得標會員乃為被上訴人郭朝清之母編號116號郭賴桃，此可
    參酌郭賴桃於本院另案94年度基簡字第528號以其參加系爭
    合會編號116號為未得標會份因此充任原告，對其他已得標
    會份起訴請求給付會款，業據本院判決勝訴可堪佐證，經本
    院調閱上揭卷宗核與上訴人主張相符，因此上訴人主張記載
    於編號116號郭賴桃項下之得標註記，應係被上訴人郭朝清
    之註記，因2人為母子關係會首混淆而填載錯誤，將應記載
    於被上訴人郭朝清編號117號會份項下之得標紀錄，誤載於
    隔壁編號116號其母郭賴桃會份項下等情應堪採信，是以未
    得標會員人數雖扣除被上訴人郭朝清，但增加訴外人郭賴桃
    ，則仍為93人，上訴人主張並無不符之處，綜合上情堪信上
    訴人主張被上訴人郭朝清所參加編號117號會份為已得標會
    份，應屬真實可採。
五、按「因會首破產、逃匿或有其他事由致合會不能繼續進行時
    ，會首及已得標會員應給付之各期會款，應於每屆標會期日
    平均交付於未得標之會員。但另有約定者，依其約定。」，
    「會首或已得標會員依第一項規定應平均交付於未得標會員
    之會款遲延給付，其遲付之數額已達兩期之總額時，該未得
    標會員得請求其給付全部會款。」，民法第709條第1、3項
    規定甚明。而查，被上訴人等自系爭合會於94年倒會迄今已
    逾6年，其並未舉證已依據上揭法條第1項規定給付按期給付
    會款予上訴人，因此上訴人主張其等均已遲延給付2期以上
    堪可採信，因此上訴人主張被上訴人就其等已得標會份應各
    給付上訴人1萬元，及自起訴狀繕本送達日，即被上訴人吳
    碧雲為99年9月28日，被上訴人郭朝清為99年9月25日起，均
    至清償日止按法定利率年息5﹪計算之遲延利息為有理由，
    應予准許。原審為上訴人敗訴之判決，尚有未洽。上訴意旨
    指摘原判決不當，求予廢棄改判，為有理由。爰由本院予以
    廢棄改判如主文第2項所示。
六、據上論結，本件上訴為有理由，依民事訴訟法第436條之1第
    3項、第450條、第85條第1項、第463條、第385條第1項，判
    決如主文。
中    華    民    國   100    年    8     月    4     日
               審判長法  官  蔡聰明
                     法  官  林金發
                     法  官  王翠芬
以上正本係照原本作成。
本件判決不得上訴。
中    華    民    國   100    年    8     月    4     日
                     書記官  李一農